【裁判字號】    94,上易,912
【裁判日期】    950221
【裁判案由】    侵權行為損害賠償
【裁判全文】
臺灣高等法院民事判決                 94年度上易字第912號
    上  訴  人  乙○○
                丙○○
    被  上訴人  基隆汽車客運股份有限公司
    法定代理人  甲○○
    訴訟代理人  朱麗真  律師
    被  上訴人  丁○○
上列當事人間請求侵權行為損害賠償事件，上訴人對於中華民國
94年8月31日臺灣基隆地方法院94年度訴字第250號第一審判決提
起上訴，經本院於95年2月7日言詞辯論終結，判決如下：
    主      文
原判決關於駁回上訴人後開第二項之訴，及命上訴人負擔訴訟費
用之裁判廢棄。
被上訴人應連帶給付上訴人乙○○、丙○○各新臺幣171,255元
，及被上訴人基隆汽車客運股份有限公司自民國94年7月21日起
，被上訴人丁○○自民國94年7月22日起，均至清償日止，按週
年利率5%計算之利息。
其餘上訴駁回。
第一、二審訴訟費用，由被上訴人連帶負擔2分之1，餘由上訴人
負擔。
    事      實
甲、上訴人方面：
一聲明：
(一)原判決關於駁回上訴人後開第二項之訴，及命上訴人負擔訴訟
  費用之裁判廢棄。
(二)被上訴人應連帶給付上訴人乙○○、丙○○各新臺幣（下同）
  30萬元，及自起訴狀繕本送達被上訴人翌日起至清償日止按週
  年利率5%計算之利息。
二陳述：除與原判決記載相同者外，補稱略以：
(一)伊父即被害人陳秀金雖已逾60歲，但因經常運動、打零工及從
  事農業活動，身體仍然硬朗，且伊等為陳秀金之子女，因陳秀
  金車禍死亡，遽然遭受人倫至親永隔之痛苦，家庭歡樂不再，
  身心自受有難以言喻、無從彌補之痛苦。又伊母賴月桃不識字
  ，且無謀生能力，身體經常遭受不明原因病痛，而伊等已結婚
  生子，伊母原由伊父陳秀金獨力扶養，伊等之子女亦由伊父母
  照顧，陳秀金死亡後，伊等需辭職在家照顧子女，而伊母亦需
  由伊等扶養，經濟負擔沉重。
(二)上訴人乙○○為淡江大學畢業，雖無不動產，但有市值30餘萬
  元之汽車1部，原於凱斌公司工作，月薪約29,000元，育有一
  子；上訴人丙○○則為國中畢業，無不動產，原於黌鉦公司工
  作，月薪約2萬餘元，育有二子。原審僅考慮被上訴人丁○○
  之經濟狀況，未審酌被上訴人基隆汽車客運股份有限公司（下
  稱基隆客運公司）之營業狀況，及被上訴人丁○○於本件車禍
  後迴避見面，推由被上訴人基隆客運公司之代表出面，基隆客
  運公司亦以無資力為由，拒絕處理善後賠償事宜，態度惡劣等
  情，判決被上訴人僅需連帶賠償伊等各20萬元之精神慰撫金，
  顯然過低，應以連帶賠償伊等各100萬元之精神慰撫金為適當
  。依被害人陳秀金與被上訴人丁○○就本件車禍各有50%之過
  失，被上訴人應連帶賠償乙○○、丙○○各50萬元之精神慰撫
  金，扣除原審已判決之部分，被上訴人應連帶給付乙○○、丙
  ○○各30萬元。
三證據：援用原審提出者。
乙、被上訴人方面：
一被上訴人基隆客運公司部分：
(一)聲明：上訴駁回。
(二)陳述：除與原判決記載相同者外，補稱略以：
1.上訴人雖主張其父陳秀金死亡後，其母賴月桃需由彼等扶養，
  上訴人乙○○之子女又患有心臟病，致其需辭職在家照顧，經
  濟壓力沉重，故請酌定提高慰撫金之金額云云，惟查上訴人扶
  養其母本屬天經地義，亦屬法律上應盡之義務，且上訴人係出
  於自身考量而自行照顧其子女，凡此情形均與精神慰撫金酌量
  之標準無關。
2.又精神慰撫金之核給標準，依最高法院51年台上字第223號判
  例見解，應斟酌雙方身分、資力與加害程度及其他各種情形核
  定之。最高法院52年度台上字第262號判決亦明揭侵權行為賠
  償金額之是否相當，應斟酌被害人暨侵權行為雙方之地位，家
  庭狀況及經濟能力為準，而不應以連帶負損害賠償責任之僱用
  人之資力為權衡之準繩。上訴人主張應審酌僱用人即伊公司之
  營業狀況，酌定精神慰撫金云云，顯與前開裁判意旨相違，不
  足採信。退步言之，縱認應審酌僱用人即伊公司之資力，惟查
  伊公司於92年度之稅後淨利僅2百餘萬元，93年度僅1百餘萬元
  ，伊公司名下之大客車亦均已設定動產抵押，參酌被上訴人丁
  ○○年收入僅37萬餘元，尚需扶養年僅13歲及7歲之子女，而
  被害人陳秀金死亡時已69歲，上訴人業已成家立業，平日均未
  與陳秀金同住，陳秀金對事故之發生亦與有50%之過失等情，
  原審依此斟酌上訴人之精神慰撫金各為40萬元，因過失相抵，
  判付各給付上訴人20萬元精神慰撫金，應屬正確。
(三)證據：除援用原審提出者外，補提最高法院51年台上字第223
  號判例、52年度台上字第262號判決、基隆客運公司損益表、
  、動產擔保交易動產抵押設定登記申請書、強制汽車責任保險
  領款收據、授權書影本各1件為證。
二被上訴人丁○○部分：
(一)聲明：上訴駁回。
(二)陳述：除與原判決記載相同者外，補稱略以：
  伊係高工畢業，父母已去世，且於94年9月間離婚，需扶養二
  子與患有精神病之胞妹。伊在基隆客運公司擔任駕駛已3年，
  月薪3萬餘元，只有汽車一部，現居房屋為親戚所有，甫將僅
  有之一筆土地以20萬元之價格賣予親戚，無資力賠償上訴人。
(三)證據：除援用原審提出者外，補提資格證明書、戶口名簿、身
  分證、身心障礙手冊、診斷證明書等件為證。
丙、本院依職權調閱台灣基隆地方法院93年度交訴字第3號刑事
    卷，及上訴人乙○○、丙○○、被上訴人丁○○之稅務電子
    閘門財產所得調件明細表。
    理      由
一上訴人主張：被上訴人丁○○為被上訴人基隆客運公司僱用之
  司機，於92年7月18日下午3時50分許，駕駛車號FS-787號營業
  大客車，自基隆客運公司金山站停車場出發左轉往基隆方向行
  駛，應注意轉彎車應讓車道內直行車先行，且當時並無不能注
  意情事，竟疏未注意，致與伊父即被害人陳秀金駕駛之GMI-11
  2號機車發生碰撞，陳秀金倒地後因頭部外傷導致顱內出血死
  亡，依侵權行為之法律關係，被上訴人丁○○、基隆客運公司
  應負連帶賠償責任，原審僅考慮被上訴人丁○○之經濟狀況，
  未審酌被上訴人基隆客運公司之營業狀況，及被上訴人於本件
  車禍後，拒絕處理善後賠償事宜，態度惡劣等情，判決被上訴
  人僅需連帶賠償伊等各20萬元之精神慰撫金，顯然過低，應以
  連帶賠償伊等各100萬元之精神慰撫金為適當，依被害人陳秀
  金與被上訴人丁○○就本件車禍各有50%之過失，被上訴人應
  連帶賠償伊等各50萬元之精神慰撫金，扣除原審已判決之部分
  ，被上訴人應連帶給付伊等各30萬元等情，求為判命被上訴人
  基隆客運公司、丁○○應連帶給付上訴人乙○○、丙○○各30
  萬元，及自起訴狀繕本送達被上訴人翌日起至清償日止按週年
  利率5%計算之利息（上訴人及原審共同原告即被害人陳秀金之
  妻賴月桃於原審請求上訴人連帶賠償賴月桃喪葬費192,511元
  ，精神慰撫金75萬元，合計942,51 1元，連帶賠償上訴人乙○
  ○、丙○○各75萬元，原審命被上訴人連帶賠償賴月桃喪葬費
  192,510元、精神慰撫金75萬元，連帶賠償上訴人乙○○、丙
  ○○各20萬元，合計1,342,510元，扣除上訴人乙○○、丙○
  ○及賴月桃已領取之強制汽車責任險保險給付140萬元後，已
  無餘額，而駁回上訴人乙○○、丙○○及賴月桃之訴。賴月桃
  未上訴，上訴人僅一部上訴如前述，未上訴部分均告確定）。
二被上訴人基隆客運公司則以：被害人陳秀金死亡後，上訴人之
  母賴月桃需由上訴人扶養，及上訴人需辭職在家照顧子女之情
  形，均與精神慰撫金酌量之標準無關；又精神慰撫金之核給標
  準，依實務見解，不應以連帶負損害賠償責任之僱用人之資力
  為權衡之準繩，縱認應審酌僱用人之資力，惟伊公司於92年度
  之稅後淨利僅2百餘萬元，93年度僅1百餘萬元，伊公司名下之
  大客車亦均已設定動產抵押，參酌被上訴人丁○○年收入僅37
  萬餘元，尚需扶養年幼子女，而被害人陳秀金死亡時已69歲，
  上訴人業已成家立業，平日均未與陳秀金同住，陳秀金對事故
  之發生亦與有50%之過失等情，原審依此斟酌上訴人之精神慰
  撫金各為40萬元，因過失相抵，判付各給付上訴人20萬元精神
  慰撫金，應屬正確等語；被上訴人丁○○則以：伊於94年9月
  間離婚，需扶養二子與患有精神病之胞妹，且月薪僅3萬餘元
  ，只有汽車一部，現居房屋為親戚所有，無資力賠償上訴人等
  語，資為抗辯。
三查被上訴人丁○○為被上訴人基隆客運公司僱用之司機，於92
  年7月18日下午3時50分許，駕駛車號FS-787號營業大客車，
  自基隆客運公司金山站停車場出發左轉往基隆方向行駛，應注
  意轉彎車應讓車道內直行車先行，且當時並無不能注意情事，
  竟疏未注意，致與酒後，血液酒精濃度147MG/DL，駕駛GMI-11
  2號機車之被害人即上訴人之父陳秀金發生碰撞，陳秀金倒地
  後因頭部外傷導致顱內出血死亡，上訴人及其母賴月桃因本件
  車禍已領取強制汽車責任險保險金140萬元等情，為兩造所自
  認，復有檢驗報告單、交通事故酒精測試表、診斷證明書、道
  路交通事故調查報告表、現場圖、現場照片等件附在台灣基隆
  地方法院93年度交訴字第3號刑事刑事卷內，經本院調閱屬實
  ，而臺灣省臺北縣區車輛事故鑑定委員會亦認定被上訴人丁○
  ○駕駛營業大客車，由停車場駛出左轉，未讓車道內直行車輛
  先行，與陳秀金駕駛重機車，酒精濃度超過標準且未注意車前
  狀況二者同為肇事原因，有該會92年9月30日所發北鑑字第921
  339號函檢附鑑定意見書附於上開刑事卷可稽，被上訴人丁○
  ○並因本件業務過失傷害之行為，被台灣基隆地方法院判處有
  期徒刑6月確定，自堪信為真正。
四按因故意或過失，不法侵害他人之權利者，負損害賠償責任；
  ；受僱人因執行職務，不法侵害他人之權利者，由僱用人與行
  為人連帶負損害賠償責任；不法侵害他人致死者，被害人之子
  、女及配偶，雖非財產上之損害，亦得請求賠償相當之金額，
  民法第184條第1項、第188條第1項、第194條分別定有明文。
  而民法第194條所謂「相當之金額」，應斟酌加害人與被害人
  雙方之身分、資力與加害程度，及其他各種情形核定之（最
  高法院51年台上字第223號判例參照）。被上訴人丁○○上開
  過失行為致被害人即上訴人之父陳秀金死亡如前述，依前揭規
  定，被上訴人丁○○及其僱用人即被上訴人基隆客運公司應負
  侵權行為之連帶賠償責任。查上訴人為被害人陳秀金之女，因
  本件車禍事故遽遭喪父之變，當有子欲養而親不待之椎心之痛
  ，精神上自受有相當之痛苦，而上訴人乙○○為淡江大學畢業
  ，育有一子，雖無不動產，但有市值30餘萬元之汽車1部，原
  於凱斌公司工作，月薪約29,000元；上訴人丙○○則為國中畢
  業，育有二子，無不動產，原於黌鉦公司工作，月薪約2萬餘
  元；被上訴人丁○○係高工畢業，父母已去世，且於94年9月
  間離婚，需扶養二子與患有精神病之胞妹，在基隆客運公司擔
  任職駕駛已3年，月薪3萬餘元，只有汽車一部，現居房屋為親
  戚所有，甫將僅有之一筆土地以20萬元之價格賣予親戚等情，
  業據兩造陳明在卷（見本院94年12月9日、同年月23日準備程
  序筆錄），且與被上訴人丁○○於原審提出之各類所得扣繳暨
  免扣繳憑單（見原審卷第37頁），及本院依職權調取上訴人乙
  ○○、丙○○、被上訴人丁○○之稅務電子閘門財產所得調件
  明細表相符，本院審酌被害人陳秀金享年68歲（見原審卷第
  41頁上訴人提出之戶籍謄本），被上訴人基隆客運公司為大眾
  運送業者，及前述兩造身分、地位、經濟狀況等一切情狀，認
  被上訴人請求每人以100萬元為計算精神慰撫金標準，尚屬過
  高，應以各80萬元為適當，逾此數額之請求，尚非正當。
五次按損害之發生或擴大，被害人與有過失者，法院得減輕賠償
  金額，或免除之，民法第217條第1項定有明文。又保險人依本
  法規定給付之保險金，視為加害人或被保險人損害賠償金額之
  一部分，加害人或被保險人受賠償時，得扣除之，汽車強制責
  任保險法第30條亦有明定。查兩造合意以原審損害賠償額計算
  式計算被上訴人應賠償之金額，亦即將被上訴人應連帶賠償上
  訴人之精神慰撫金額，扣除其與有過失應負擔50％之金額，再
  加計原審判命被上訴人連帶賠償上訴人之母賴月桃喪葬費192,
  511元、精神慰撫金75萬元後，扣除上訴人乙○○、丙○○及
  賴月桃已領取之強制汽車責任險保險金140萬元，如有餘額，
  由上訴人乙○○、丙○○平均受償（見本院94年12月23日準備
  程序筆錄）。依此計算，被上訴人應連帶賠償上訴人乙○○、
  丙○○之母賴月桃942,510元[750,000元（精神慰撫金）+192,
  510元（殯葬費）=942,510元]，應連帶賠償上訴人乙○○、丙
  ○○各400,000元[800,000元×50％（與有過失應負擔之比例
  ）=400,000]，合計1,742,510元（942,510元+400,000元+400,
  000元=1,742,510元），扣除上訴人乙○○、丙○○及賴月桃
  已領取之強制汽車責任險保險金140萬元後，被上訴人應連帶
  賠償上訴人乙○○、丙○○各171,255元[（1,742,510元-1,40
  0,000元）÷2=171,255元]。
六綜上所述，上訴人依侵權行為之法律關係得請求被上訴人連帶
  賠償171,255元，及自起訴狀繕本送達被上訴人翌日即被上訴
  人基隆汽車客運股份有限公司自94年7月21日起，被上訴人丁
  ○○自94年7月22日起，均至清償日止，按週年利率5%計算之
  利息。原判決就應准許部分，駁回上訴人之請求，尚有未洽，
  上訴意旨，聲明廢棄，為有理由，爰由本院將原判決此部分予
  以廢棄改判如主文第二項所示。至於上訴人超過之請求則不應
  准許，原判決為上訴人敗訴判決，經核於法並無不合，上訴意
  旨聲明廢棄改判，為無理由，應予以駁回。
七據上論結，本件上訴為一部有理由，一部無理由。依民事訴訟
  法第450條、第449條第1項、第79條，第85條第2項，判決如主
  文。
中    華    民    國    95    年    2    月    21     日
                  民事第九庭審判長法  官 黃熙嫣
                                  法  官 楊力進
                                  法  官 李昆曄
正本係照原本作成。
不得上訴。
中    華    民    國    95    年    2     月    27    日
                                  書記官 鎖瑞嶺


司法院資訊處製作；財團法人民間司法改革基金會備份。
